臺灣士林地方法院刑事判決　　　　　　　93年度易字第880 號
公　訴　人　臺灣士林地方法院檢察署檢察官
被　　　告　丙○○
上列被告因業務侵占等案件，經檢察官提起公訴（92年度偵字第
4652號），本院判決如下：
    主  文
丙○○無罪。
    理  由
一、公訴意旨略以：被告丙○○係興陽國際股份有限公司（下稱
    興陽公司，設臺北縣石門鄉山溪墘2 之4 號）之經理，職司
    該公司營運相關之職務，係從事業務之人，竟意圖為自己不
    法之所有，先於民國91年3 月14日，向該公司會計己○○佯
    稱欲支付93年〔應為91年〕1 至3 月份公司之土地租金予地
    主庚○○，致己○○陷於錯誤，交付該公司客戶祥新公司開
    具之貨款支票（票號LR0000000 號，到期日〔應為發票日〕
    91年3 月13日，面額新臺幣〔下同〕12萬5,000 元），吳宗
    德〔應為丙○○〕即將該支票兌現後之款項，挪為他用，再
    以其弟吳根松名義開具25萬元之支票（票號AB0000000 號，
    到期日〔應為發票日〕91年3 月20日）交庚○○收受，但因
    存款不足遭退票，繼由興陽公司之負責人吳宗德出面清償該
    租金。同月25日，丙○○在收受該公司加工完成並出售予明
    盛砂石有限公司（下稱明盛公司）之砂石貨款，計48萬5,00
    0 元後，並未登入公司帳目，予以侵占入己，終經吳宗德查
    帳發覺。案經興陽公司代表人吳宗德訴由臺北市政府警察局
    北投分局報告偵辦，因認被告丙○○所為係犯刑法第339 條
    第1 項詐欺取財及同法第336 條第2 項之業務侵占等罪嫌。
二、按犯罪事實應依證據認定之，無證據不得認定犯罪事實，又
    不能證明被告犯罪者，應諭知無罪之判決，刑事訴訟法第15
    4 條第2 項、第301 條第1 項分別定有明文。次按認定不利
    於被告之事實，須依積極證據，苟積極證據不足為不利於被
    告事實之認定時，即應為有利於被告之認定，更不必有何有
    利之證據，最高法院著有30年上字第816 號判例可資參照。
    再按刑法第339 條第1 項詐欺罪之成立，以意圖為自己或第
    三人不法之所有，以詐術使人將本人或第三人之物交付為要
    件，所謂以詐術使人交付，必須被詐欺人因其詐術而陷於錯
    誤，若其所用方法，不能認為詐術，亦不致使人陷於錯誤，
    即不構成該罪（最高法院46年臺上字第260 號判例參考）。
    又按刑法第336 條第2 項之業務侵占罪，係以意圖為自己或
    第三人不法之所有，而侵占自己對於業務上所持有之他人之
    物為要件。
三、公訴人認被告丙○○涉有詐欺取財罪嫌，無非係以：被告於
    警詢及偵查中之供述、告訴人興陽公司代表人吳宗德之指訴
    、證人己○○、庚○○之證述及91年3 月13日應收票據轉帳
    傳票、記載祥新公司開具之支票之明細表、吳根松開具之支
    票影本執為論據。公訴人另認被告涉有業務侵占罪嫌，則係
    以：被告於警詢及偵查中之供述、告訴人興陽公司代表人吳
    宗德之指訴、證人己○○、甲○○之證述及興陽公司請款明
    細單、明盛公司簽收單、興陽公司91年2 月起進料明細表，
    為其依據。
四、訊據被告丙○○固不否認其在擔任興陽公司經理期間，於91
    年3 月間，曾收到興陽公司會計己○○所交付之12萬5,000
    元支票1 紙，及於91年3 月25日，有向明盛公司收取砂石貨
    款48萬5,000 元支票1 紙，並未交回興陽公司之事實，惟堅
    決否認有何詐欺取財及業務侵占犯行，(一)就詐欺取財部分辯
    稱：伊確實有於91年3 月7 日或8 日，拿到己○○給的12萬
    5,000 元支票，這張支票是要交給興陽公司之房東庚○○，
    但因為興陽公司有向伊弟弟吳根松借票使用，所以伊之前曾
    以吳根松名義開立1 張11萬3,861 元支票給台灣電力公司繳
    交電費，當時興陽公司財務狀況不好，公司沒有錢，所以退
    票，台電說如果沒有拿現金來換的話，下午要馬上做停電的
    處分，公司負責人吳宗德叫伊自己想辦法處理，伊只好先把
    該紙12萬5,000 元租金支票拿去跟弟弟乙○○調換現金，先
    去幫興陽公司付掉11萬3,861 元電費，至於應該支付給房東
    庚○○之租金部分，伊另外又用吳根松名義開了1 張25萬元
    支票給庚○○，後來到了91年3 月20日左右，吳宗德宣布工
    廠停工，且把所有的印信、財務帳冊收走，該紙25萬元租金
    支票伊就沒有辦法處理等語。(二)就業務侵占部分則辯以：因
    為興陽公司到了91年2 月間已經沒有原料，也沒有現金及支
    票可供調用，那時剛好有1 個在三芝做河道興建工程的「戴
    先生」及有1 個在三芝做三芝療養院地下室工程的「阿榮」
    （台語）各有1 批原料要賣，伊為了要維持公司運轉，所以
    找弟弟乙○○商量，他就介紹戊○○及丁○○，他們2 人願
    意協助，幫伊出了50至60萬元的現金，把這2 批砂石材料全
    部載回公司，伊就說等加工出售後，公司有現金進帳時，再
    還給他們，後來伊要求負責人吳宗德要把這筆帳還給戊○○
    2 人，但是吳宗德不肯，而戊○○逼債又逼得很急，所以伊
    就去找公司的下游廠商明盛公司老闆商量，自己先把48萬5,
    000 元的貨款支票收回來，再把這張支票轉給戊○○，伊並
    沒有將支票挪為己用，該筆貨款尚積欠戊○○他們10幾萬元
    代墊款等情。
五、經查：
  (一)被告丙○○自90年8 月起至91年4 月初止，在臺北縣石門鄉
    山溪墘2 之4 號興陽公司擔任經理，負責公司之營運業務，
    被告於91年3 月7 日，向該公司會計己○○表示欲支付該公
    司承租土地之租金予地主庚○○、郭琨琪，由己○○於91年
    3 月14日交付客戶祥新公司用以支付貨款之12萬5,000 元支
    票（票號LR0000000 號、發票日91年3 月13日）之事實，業
    據被告供認在卷，並據證人即興陽公司會計己○○證述屬實
    ，復有己○○製作之支票使用明細表、轉帳傳票附卷可稽。
    嗣興陽公司用以支付電費之11萬3,861 元支票（票號AB0000
    000 號、發票日91年2 月25日、發票人吳根松）退票，被告
    為繳付該次電費，遂先將前開12萬5,000 元租金支票持向其
    弟乙○○調現，用以繳交11萬3,861 元電費，嗣又為支付租
    金，遂交付發票人為其弟吳根松之面額25萬元支票（票號AB
    0000000 號、發票日91年3 月20日）予地主庚○○，然該支
    票因存款不足及發票人簽章有誤而不獲兌現，後由興陽公司
    負責人吳宗德清償租金予庚○○之事實，此據被告坦承在卷
    ，並經證人即告訴人興陽公司代表人吳宗德、會計己○○、
    房東庚○○、被告之弟吳根松、被告之弟乙○○分別證述明
    確，復有己○○製作之支票支付明細表、11萬3,861 元支票
    影本1 紙、25萬元支票及退票理由單影本各1 紙在卷足憑。
    本院詰以證人乙○○證稱：被告有拿祥新公司12萬5,000 元
    支票來調現，說急著要交電費，伊就給被告12萬5,000 元現
    金等情屬實，另質之證人己○○結證：興陽公司常常被催繳
    電費，再詰之證人吳宗德、己○○、興陽公司廠長甲○○，
    3 人均結證稱：興陽公司並沒有因為未繳電費而遭台電公司
    斷電之事發生等語在卷，所述互核相符，準此可見被告確實
    於收受會計己○○所交付之12萬5,000 元租金支票後，因興
    陽公司用以支付電費之支票退票，為緊急解決公司用電問題
    ，被告才將該紙租金支票持以向其弟乙○○調現，用以繳納
    11萬3,861 元電費，興陽公司始未遭斷電，被告所辯並非子
    虛，其於取得12萬5,000 元租金支票時，並未施用詐術，會
    計己○○亦非陷於錯誤而交付支票，至為灼然，縱然該紙12
    萬5,000 元支票事後並未用於支付房租，此究係公司內部資
    金調度問題，核與刑事詐欺取財罪並不相干。況且，依據上
    述，被告事後尚有交付以其弟吳根松為發票人之25萬元支票
    予房東庚○○收受，益徵被告並非以支付租金為幌而向己○○詐得12萬5,000 元支票，否則其何須大費周章另行向人借
    票用以支付租金，足證被告所為與詐欺取財罪之構成要件無
    涉。
  (二)至被告所辯：興陽公司於91年2 月間已無原料、現金及支票
    可供調用，故由其弟乙○○介紹友人戊○○及丁○○出資約
    50至60萬元，購買三芝地區○○○道工程之「戴先生」及承
    作三芝療養院工程之「阿榮」所出售砂石原料，載回興陽公
    司加工成碎石後，再於出售予明盛公司，嗣由被告向明盛公
    司收取48萬5,000 元貨款支票等情，業據證人吳宗德、乙○○、甲○○證述在卷，經核與被告所述一致，並有興陽公司
    91年2 月及3 月份之進料明細表1 份、興陽公司91年3 月上
    旬、下旬出貨予明盛公司之明細各1 份、興陽公司91年3 月
    16日、3 月30日請款明細單各1 份、明盛公司簽收單附卷可
    按。再細繹卷附之興陽公司91年2 月及3 月份之進料明細表
    內容，可知興陽公司於上開時間內，確有向「戴先生」、「
    安養院」（即「阿榮」）進料。而比對卷附之興陽公司91年
    3 月上旬、下旬出貨予明盛公司之明細及興陽公司91年3 月
    16日、3 月30日向明盛公司請款之明細單，更可見系爭交易
    ，確實係以興陽公司名義陸續出貨予明盛公司，而且係由興
    陽公司具名向明盛公司請款，並非被告以個人名義為之。又
    觀之卷附明盛公司簽收單，其上之受款人已載明為興陽公司
    ，而由被告於91年3 月25日簽收，益徵系爭明盛公司購買之
    砂石係由興陽公司出售，甚為明顯。告訴人興陽公司代表人
    吳宗德雖先否認系爭出售予明盛公司之砂石與興陽公司有關
    ，然其嗣已明確結證稱：被告叫料代工賣給明盛公司的貨款
    ，應該歸興陽公司的帳，叫料的錢應該要興陽公司付等語在
    卷，此與卷附相關資料相互勾稽結果，互核相符，該出售予
    明盛公司之砂石，姑不論係由興陽公司買斷或代工性質，既
    經興陽公司負責人吳宗德肯認為興陽公司以公司名義所加工
    之貨物，興陽公司固有權向明盛公司收取貨款，惟興陽公司
    對於上游提供原料之人即「戴先生」、「阿榮」或受被告所
    託代墊貨款之戊○○、丁○○等人，亦應負擔支付原料款項
    之義務，否則豈非造成出售貨物之利益由興陽公司獨享，卻
    由負責接洽之被告個人承擔出資購買原料之不利益，如此實
    非事理之平。至於告訴人興陽公司代表人吳宗德雖就被告應
    將所收取之貨款先入公司帳有所爭執，惟其亦肯定被告向明
    盛公司所收取之貨款用以支付原料費用乙節，事屬合理，故
    被告以興陽公司經理身分，向明盛公司收取48萬5,000 元貨
    款支票後，用以支付向上游廠商購買原料之貨款，並無不法
    所有之意圖，縱然所收貨款未先入興陽公司帳目，此僅為興
    陽公司內部資金控管流程而已，尚難遽以刑事業務侵占罪責
    相繩。
  (三)此外，復查無其他積極證據足資認定被告有何詐欺取財或業
    務侵占之犯行，既不能證明被告犯罪，揆諸前揭說明意旨，
    應為無罪判決之諭知。
據上論斷，應依刑事訴訟法第301條第1項，判決如主文。
本案經檢察官林宏松到庭執行職務。
中　　華　　民　　國　　94　　年　　12　　月　　14　　日
                  刑事第六庭審判長法  官  李育仁
         　　                     法  官  姜麗香
         　　                     法  官  黃潔茹
以上正本證明與原本無異。
如不服本判決，應於判決送達後10日內，向本院提出上訴狀。
                                  書記官  柳瑞宗
中　　華　　民　　國　　94　　年　　12　　月　　21　　日
